臺灣高等法院臺中分院刑事判決
110年度金上更一字第148號

上  訴  人  
即  被  告  蕭政昕



上列上訴人因加重詐欺等案件，不服臺灣南投地方法院109年度
審軍訴字第2號中華民國109年10月21日第一審判決（起訴案號：
臺灣南投地方檢察署109年度軍偵字第11號），提起上訴，前
經判決後，由最高法院發回更審，本院判決如下：
    主  文
原判決撤銷。
乙○○犯三人以上共同詐欺取財罪，處有期徒刑陸月。
    事  實
一、乙○○於109年2月25日加入由真實姓名年籍不詳、微信帳號暱
    稱「低調」、「冬瓜茶」等成年人（無證據證明為未滿18歲
    之少年）所組成，具有持續性、牟利性之有結構性詐欺集團
    （下稱本案詐欺集團；乙○○所涉參與犯罪組織部分，業經本
    院以110年度金上訴字第269號判決，不在本件審理範圍內）
    ，擔任該詐欺集團俗稱「取簿手（收簿手）」之工作，負責
    依「低調」之指示，至便利商店領取該詐欺集團所取得內裝
    有金融帳戶存摺、提款卡之包裹後，再交付給「低調」，乙
    ○○每領取1件包裹可得新臺幣（下同）400元之報酬。乙○○遂
    與「低調」、「冬瓜茶」等詐欺集團成員，共同意圖為自己
    不法之所有，基於三人以上共同詐欺取財及掩飾、隱匿詐欺
    犯罪所得去向、所在之犯意聯絡，於109年2 月23日，利用
    臉書、通訊軟體LINE，以收購帳戶為名義，要求董秉宏將其
    所有之中華郵政股份有限公司帳號第000000000000000號帳
    戶（下稱系爭帳戶）存摺、提款卡及密碼，寄送至便利超商
    桃園市中壢區○○店，「低調」再通知乙○○領取包裹，乙○○遂
    於109年2月25日18時48分許駕駛車牌號碼000-0000號自用小
    客車，前往上開便利超商，領取董秉宏寄出之前開包裹，復
    依「低調」指示，再將該包裹寄放於桃園市○○區○○路0段000
    號「○○一號」，拍照回傳給「低調」，「低調」另指派不詳
    之人領取而為本案詐欺集團使用。「低調」又於同月27日委
    託綽號「冬瓜茶」女子在臺中市大雅交流道附近，將3,600
    元（包含本案領取包裹之400元報酬在內；另有7個包裹之報
    酬及油錢400元，此7個包裹部分犯行外另案審理)交付乙○○
    。嗣本案詐欺集團取得系爭帳戶後，即由不詳成員以附表所
    示方式詐騙陳晉彥，致陳晉彥陷於錯誤，於附表所示時間，
    匯款附表所示之金額至系爭帳戶內，旋遭該集團內其他成員
    領取，而製造金流斷點，掩飾、隱匿詐騙犯罪所得之去向、
    所在。嗣經陳晉彥察覺有異，報警處理，經警調閱監視器，
    循線查獲上情。
二、案經陳晉彥訴由嘉義市政府警察局第一分局報告臺灣嘉義地
    方檢察署陳請臺灣高等檢察署檢察長核轉臺灣南投地方檢察
    署檢察官偵查起訴。
    理    由
壹、證據能力方面
　　被告以外之人於審判外之陳述，雖不符刑事訴訟法第159條
    之1至第159條之4之規定，而經當事人於審判程序同意作為
    證據，法院審酌該言詞陳述或書面陳述作成時之情況，認為
    適當者，亦得為證據；當事人、代理人或辯護人於法院調查
    證據時，知有同法第159條第1項不得為證據之情形，而未於
    言詞辯論終結前聲明異議者，視為有前項之同意，刑事訴訟
    法第159條之5定有明文。而該條規定之立法意旨，在於確認
    當事人對於傳聞證據有處分權，得放棄反對詰問權，同意或
    擬制同意傳聞證據可作為證據，屬於證據傳聞性之解除行為
    ，如法院認為適當，不論該傳聞證據是否具備刑事訴訟法第
    159條之1至第159條之4所定情形，均容許作為證據，不以未
    具備刑事訴訟法第159條之1至第159條之4所定情形為前提（
    最高法院104年度第3次刑事庭會議決議參照）。本判決認定
    事實所引用之供述證據（含文書證據），檢察官、被告於本
    院準備程序時，均不爭執其證據能力，亦未於言詞辯論終結
    前聲明異議，而本院審酌各該證據作成時之情況，並無違法
    不當或證明力明顯過低之瑕疵，認以之作為證據應屬適當，
    是依刑事訴訟法第159條之5規定，均有證據能力。
貳、實體方面
一、訊據被告乙○○對於上開犯罪事實承不諱，核與告訴人陳晉彥
    於警詢、偵查中證述之情節相符，並據證人即提供帳戶者董
    秉宏於警詢、偵查中證述提供金融帳戶之緣由屬實，復有系
    爭帳戶之客戶歷史交易清單、寄貨便留存聯、貨態查詢系統
    、車輛詳細資料報告、受理詐騙帳戶通報警示簡便格式表、
    刑案現場照片在卷可稽（見警卷第12至22、28頁）。被告之
    自白核與事實相符，事證明確，其犯行洵堪認定。
二、論罪科刑
  ㈠被告及其集團成員「低調」、「冬瓜茶」等3 人以上，對告
    訴人陳晉彥詐騙，致陳晉彥匯款至系爭帳戶，再由集團不詳
    成員提領，而製造金流斷點，掩飾、隱匿詐騙犯罪所得之去
    向、所在。故核被告所為，係犯刑法第339條之4第1項第2款
    之3人以上共同犯詐欺取財罪、洗錢防制法第14條第1項一般
    洗錢罪。
  ㈡被告與「低調」、「冬瓜茶」等本案詐欺集團之成員間，有
    犯意聯絡及行為分擔，為共同正犯。
  ㈢刑法上一行為而觸犯數罪名之想像競合犯存在之目的，在於
    避免對於同一不法要素予以過度評價。自然意義之數行為，
    得否評價為法律概念之一行為，應就客觀構成要件行為之重
    合情形、主觀意思活動之內容、所侵害之法益與行為間之關
    連性等要素，視個案情節依社會通念加以判斷。刑法刪除牽
    連犯之規定後，原認屬方法目的或原因結果，得評價為牽連
    犯之二犯罪行為間，如具有局部之同一性，或其行為著手實
    行階段可認為同一者，得認與一行為觸犯數罪名之要件相侔
    ，依想像競合犯論擬。被告乙○○與本案詐欺集團之其餘成員
    詐騙告訴人陳晉彥，係就告訴人施行加重詐欺取財後，透過
    洗錢行為以掩飾、隱匿犯罪所得之去向、所在，因目的單一
    且具有行為重疊性，係以一行為同時觸犯三人以上共同詐欺
    取財罪及一般洗錢罪，為想像競合犯，應依刑法第55條規定
    從一重之三人以上共同詐欺取財罪處斷。
  ㈣按刑法第59條規定犯罪之情狀可憫恕者，得酌量減輕其刑，
    其所謂「犯罪之情狀」，與同法第57條規定科刑時應審酌之
    一切情狀，並非有截然不同之領域，於裁判上酌減其刑時，
    應就犯罪一切情狀，予以全盤考量，審酌其犯罪有無可憫恕
    之事由，即有無特殊之原因與環境，在客觀上足以引起一般
    同情，以及宣告法定低度刑，是否猶嫌過重等，以為判斷。
    經查，刑法第339條之4第1項第2款之罪，其法定最輕本刑為
    1年以上有期徒刑，本案考量被告參與之犯罪情節僅有至便
    利超商領取包裹寄出，乃集團最外層、獲利低且風險高之提
    領包裹工作，主觀上之惡性較為輕微，而其犯罪時為職業軍
    人，尚非好逸惡勞之人，犯後已與告訴人陳晉彥達成和解，
    且已履行賠償4萬元完畢，有和解書1份附於本院前審卷（第
    109頁）可按，併斟酌被告本案領取包裹之犯罪所得為400元
    ，犯罪情節尚非重大，倘科以刑法第339條之4第1項第2款之
    法定最低刑度即有期徒刑1年，被告將無任何易服社會勞動
    之可能與機會，尚有過苛，有情輕法重而堪憫恕之情，爰依
    刑法第59條規定酌量減輕其刑。
三、原審認被告罪證明確，因而予以論罪科刑，固非無見。惟查
    ：㈠被告於原審判決後已與告訴人和解，賠償告訴人之損害
    ，其犯罪後之態度已有改善，且其前開犯行應有情輕法重而
    堪憫恕之情，應得適用刑法第59條規定予以酌量減輕其刑，
    原審未及審酌被告上開犯罪後態度及未依法第59條規定予以
    減輕其刑，尚有未洽。㈡被告既已賠償告訴人陳晉彥，且賠
    償金額已逾其取得之犯罪所得，則其犯罪所得等同已實際合
    法發還被害人，依刑法第38條之1第5項規定，應不予宣告沒
    收。原審未及審酌被告賠償告訴人之事實，亦有未洽。是被
    告之上訴為有理由，自應由本院予以撤銷改判。爰審酌被告
    正值壯年，不思以正當途徑賺取生活所需，為圖不法利益，
    無視政府宣誓掃蕩詐騙取財犯罪之決心，竟加入詐欺集團以
    賺取報酬，破壞社會人際彼此間之互信基礎；其在本案詐欺
    集團擔任取簿手之分工角色，所居犯罪之地位與分工尚屬次
    要；於本案獲取之報酬僅400元，尚屬微薄；告訴人遭詐騙9
    9,822元，造成之損害尚非重大；被告坦認犯行，且於本院
    前審審理時已與告訴人和解，並給付賠償4萬元完畢，其犯
    罪後之態度尚佳；暨其於原審審理時自陳為高職畢業之教育
    程度、未婚之生活狀況（見原審卷第96頁）等一切情狀，量
    處如主文第2項所示之刑。
四、沒收部分
  ㈠被告本案之犯罪所得為400元，然被告業與告訴人和解，且給
    付4萬元完畢，已如前述，其犯罪所得等同已實際合法發還
    被害人，依刑法第38條之1第5項規定，爰不予宣告沒收、追
    徵。
  ㈡至被告本案所犯洗錢防制法第14條第1項一般洗錢部分，依同
    法第18條第1項前段固有沒收財物或財產上利益之特別規定
    。惟查，洗錢防制法第18條第1項固規定「犯第14條之罪，
    其所移轉、變更、掩飾、隱匿、收受、取得、持有、使用之
    財物或財產上利益，沒收之；犯第15條之罪，其所收受、持
    有、使用之財物或財產上利益，亦同」，此一規定採取義務
    沒收主義，只要合於前述規定，法院即應為相關沒收之諭知
    ，然該洗錢行為之標的是否限於行為人所有者始得宣告沒收
    ，法無明文，實務上一向認為倘法條並未規定「不問屬於犯
    罪行為人與否均沒收」時，自仍以屬於被告所有者為限，始
    應予沒收。暨參諸最高法院100年度臺上字第5026號判決「
    毒品危害防制條例第19條第1項關於沒收之規定，固採義務
    沒收主義，凡犯同條例第4條至第9條、第12條、第13條或第
    14條第1項、第2項之罪者，其供犯罪所用或因犯罪所得之財
    物，均應諭知沒收。但該法條並未規定『不問屬於犯罪行為
    人與否』，均沒收之，自仍以屬於被告所有者為限，始應予
    以沒收」之意旨，應認在洗錢防制法並未規定「不問屬於犯
    罪行為人與否」之情形下，自宜從有利於被告之認定。而被
    告並未負責提領詐欺贓款之工作，亦無證據證明被告實際掌
    控詐欺贓款，依法自無從對其宣告沒收，附此敘明。
據上論結，應依刑事訴訟法第369條第1項前段、第364條、第299
條第1項前段，洗錢防制法第14條第1項，刑法第11條前段、第28
條、第339條之4第1項第2款、第55條、第59條，刑法施行法第1
條之1第1項，判決如主文。
本案經檢察官陳豐勳提起公訴，檢察官陳佳琳到庭執行職務。
中　　華　　民　　國　　111 　年　　3 　　月　　9 　　日
             刑事第一庭    審判長法　官  江  德  千
　　　　　　　　　　　　        法　官  高  增  泓
　　　　　　　　　　　　　      法　官  簡  源  希
以上正本證明與原本無異。
如不服本判決應於收受送達後20日內向本院提出上訴書狀，其未
敘述上訴理由者，並得於提起上訴後20日內向本院補提理由書（
均須按他造當事人之人數附繕本）「切勿逕送上級法院」。因疫
情而遲誤不變期間，得向法院聲請回復原狀。

                                書記官  吳  麗  琴
　　　　　　　　　　　　　　　　
中　　華　　民　　國　　111 　年　　3 　　月　　9 　　日
附錄本案論罪科刑法條
刑法第339條之4
犯第339條詐欺罪而有下列情形之一者，處1年以上7年以下有期
徒刑，得併科1百萬元以下罰金：
一、冒用政府機關或公務員名義犯之。
二、三人以上共同犯之。
三、以廣播電視、電子通訊、網際網路或其他媒體等傳播工具，
    對公眾散布而犯之。
前項之未遂犯罰之。
洗錢防制法第14條
有第二條各款所列洗錢行為者，處7年以下有期徒刑，併科新臺
幣5百萬元以下罰金。
前項之未遂犯罰之。
前二項情形，不得科以超過其特定犯罪所定最重本刑之刑。

附表
編號 告訴人       詐騙手法 匯款時間 匯款金額 匯入帳戶  1. 　　 　　 　　 　　 　　 　　 陳晉彥 本案詐騙集團成員向告訴人陳晉彥謊稱其先前購物訂單誤設，導致強迫購買該些商品，需至ATM 操作辦理取消云云，致告訴人陷於錯誤，依詐欺集團成員之指示至右列帳戶。 109年2月25日21時 9分 49,920元、4 9,902元 系爭帳戶